臺灣士林地方法院民事判決　　　　　　　　 94年度國字第2號
原　　　告　丙○○
兼 上 1 人
法定代理人　丁○○
　　　　　　戊○○
上3 人共同
訴訟代理人　甲○○
被　　　告　交通部台灣區○道○○○路局北區工程處
法定代理人　乙○○
訴訟代理人　王寶輝律師
　　　　　　陳世源律師
上列當事人間損害賠償事件，本院於民國94年9月28日言詞辯論
終結，判決如下：
    主  文
原告之訴駁回。
訴訟費用由原告負擔。
    事實及理由
壹、程序方面：
一、按依國家賠償法請求損害賠償時，應先以書面向賠償義務機
    關請求之，賠償義務機關賠償拒絕賠償，或自提出請求之日
    起逾30日不開始協議，或自開始協議之日起逾60日協議不成
    立時，請求權人得提起損害賠償之訴，國家賠償法第10條第
    1 項、第11條第1 項前段著有明文。本件原告主張被告應負
    國家賠償責任，曾提出書面請求，被告於民國94年2 月4 日
    收受，於同年月22日函覆拒絕賠償，有交通部台灣區○道○○○路局北區工程處94年2 月22日北工內字第0940001786號
    函（第25頁）在卷可稽，且為兩造所不爭執，堪認原告對被
    告起訴請求賠償，已合於國家賠償法所定之前置程序。
二、復按，依國家賠償法第3條第1項請求損害賠償者，以該公共
    設施之設置或管理機關為賠償義務機關，國家賠償法第9 條
    第2 項著有明文。本件原告主張公共設施設置管理有欠缺之
    設置管理機關為被告，此為被告所不爭執，而被告有一定之
    名稱、組織、目的、獨立業務、代表人，且與其總機構之業
    務有明確的劃分，應認其有當事人能力。
三、第按，依國家賠償法提起之損害賠償訴訟，除依國家賠償法
    規定外，適用民事訴訟法之規定，又訴狀送達後，原告不得
    將原訴變更或追加他按訴狀送達後，原告不得將原訴變更或
    追加他訴，但擴張或減縮應受判決事項之聲明者，不在此限
    ，國家賠償法第12條、民事訴訟法第255 條第1 項第3 款分
    別定有明文。經查，本件原告起訴時，訴之聲明第1 項原為
    ：「被告應給付原告丁○○新臺幣（以下同）1,675,257 元
    、原告戊○○1,542,371 元、原告丙○○8,269 元，及自94
    年2 月4 日之翌日起至清償日止，按週年利率5%計算之利息
    」，嗣於94年8 月24日遞狀減縮及擴張訴之聲明第1 項為：
    「被告應給付原告丁○○1,565,037 元、原告戊○○1,627,
    84 1元、原告丙○○8,269 元，及自94年2 月4 日之翌日起
    至清償日止，按週年利率5%計算之利息」，復於94年9 月7
    日再遞狀減縮訴之聲明為：「被告應給付原告丁○○1,500,
    48 7元、原告戊○○1,627,841 元、原告丙○○8,269 元，
    及自94年2 月4 日之翌日起至清償日止，按週年利率5%計算
    之利息」，揆諸前揭說明，應准原告為前述聲明之擴張、減
    縮。
貳、實體方面：
一、本件原告起訴主張：
  (一)原告丁○○於92年7 月8 日中午12時，駕駛車牌號碼9K-804
    7 號自用小客車，搭載其妻即原告戊○○、其子劉信良、其
    女即原告丙○○，沿國道一號中山高速公路由北向南行駛，
    同日中午12時47分許，行經國道一號中山高速公路汐止收費
    站即南下9.7 公里處，因心臟不適欲停靠路肩休息時，未能
    準確控制方向盤，先擦撞右側路邊Ｗ型鋼板護欄，彈回路中
    擦撞行駛於外側車道由訴外人卓有星駕駛之車牌號碼HT-711
    0 號自用小客車後，再轉向右側路肩，擦撞由橋頭起算第2
    、3 護欄柱位之間鋼板護欄，沿平行護欄方向行進，車頭右
    側並撞及橋頭突出之混凝土護欄而迴轉180 度，停在路肩上
    ，致原告丁○○輕傷、乘坐於右前座之訴外人劉信良死亡、
    乘坐於後座之原告戊○○受有肝臟破裂、腎臟挫傷、多顆牙
    齒脫位及斷裂之傷害、原告丙○○受有右小腿骨折之傷害。
    查本件事故生之責任，關於兩車擦撞部分，台北縣車輛行車
    事故鑑定委員會鑑定結果固認原告丁○○應負全部責任，然
    造成原告丁○○一家人於本件車禍事故傷亡嚴重之主要因素
    ，實係歸咎於被告管理設置之Ｗ型鋼板護欄與混凝土護欄銜
    接處設計施工嚴重錯誤。蓋一般公路工程良好之護欄，其設
    置至少應具備下列3 個功能：１、能將失控車輛安全地攔截
    下來，使人車受傷害之程度減至最小；２、能將失控之車輛
    安全的回復到原來行車方向；３、應能承受設計車輛在設計
    速率時，以任何側向角度之撞擊，另交通部93年1 月頒布之
    「交通工程手冊」關於護欄接頭設置連接點應包含下列2 項
    安全考量因素：１、連接點錨定，或螺栓固定；２、連接點
    起之兩支柱間距縮小。而肇事地點混凝土護欄明顯突出，未
    依上開標準規範保護剛性和半剛性護欄銜接處之線形平整，
    相較於目前高速公路大多數路段皆已採用「連接點錨定」之
    方式施工，即加長半剛性護欄鋼板之長度，以包裏剛性護欄
    之施工方式，足證被告確知護欄銜接處之正確施工方式，惟
    於本件肇事地點有設置上之過失。原告前於94年2 月4 日向
    被告提出國家賠償請求，被告未予理會，爰依國家賠償法第
    3 條第1項 、第5 條、民法第191 條第1 項、第192 條第1
    項、第193 條第1 項、第194 條、第195 條第1 項前段、第
    196 條規定，訴請被告賠償原告丁○○1,500,487 元（計算
    式：殯葬費135,250 元+ 扶養費565,237 元+ 死亡慰撫金80
    萬元=1,500,487元）、原告戊○○1,627,841 元（計算式：
    醫療費13,934元+ 薪資損失13,200元+ 扶養費650,707 元+
    死亡慰撫金80萬元+ 體傷慰撫金15萬元=1,627,841元）、原
    告丙○○8,269 元（醫療費1,269 元+ 體傷慰撫金8 萬元=
    81,269元），明細分述如下：
    (1)殯葬費：原告丁○○因其子劉信良死亡，支出殯葬費135,
      250 元。
    (2)醫療費：原告戊○○因本件車禍，扣除健保給付，自費支
      出醫療費13,934元、原告劉家鑫支出1,269元。
    (3)減少勞動能力：原告戊○○於訴外人匯加企業有限公司擔
      任工廠裝配員，月薪18,000元，因本件車禍住院22天，受
      有薪資損失13,200元（計算式：18,000x22/30=13,200）
      。
    (4)扶養費：原告丁○○、戊○○為訴外人劉信良之父母，依
      民法第1114條規定，互負扶養義務，而92年綜合所得稅扶
      養親屬寬減額為年滿70歲者每人111,000 元、70歲以下每
      人74,000元，依92年內政部公佈之台灣地區男性、女性平
      均餘命表所載之平均餘命，原告丁○○自訴外人劉信良死
      亡時起尚可生存28.97 年，原告戊○○尚可生存36.26 年
      ，在原告劉家鑫成年前，由2 子共同扶養，原告丙○○成
      年後，由3 子女共同扶養，依複式霍夫曼係數法，被告應
      1 次給付原告丁○○扶養費565,237 元（計算式：74,000
      ｘ9.71年霍夫曼係數7.75ｘ1/2+74,000ｘ12.71 年霍夫曼
      係數7.03ｘ1/3+111,000 ｘ6.55年霍夫曼係數2.84ｘ1/3=
      565,237）、 原告戊○○650,707 元（計算式：74,000ｘ
      9.71年霍夫曼係數7.75ｘ1/2+74,000ｘ15.66 年霍夫曼係
      數8.35ｘ1/3+111,000 ｘ10.89 年霍夫曼係數4.27ｘ1/3=
      650,707）。
    (5)慰撫金：原告丁○○及戊○○痛失愛子，白髮人送黑髮人
      ，精神上至為痛苦，各請求喪子之精神慰撫金80萬元。又
      原告戊○○受有右側上額骨骨折、右側下顎骨體骨折、肝
      臟撕裂傷、腎臟挫傷、多顆牙齒脫位及斷裂之傷害，原告
      丙○○受有頭部外傷合併腦震盪、左側臉挫傷、右小腿骨
      折等傷害，身心亦十分痛苦，爰分別請求體傷慰撫金15萬
      元、8萬元。
  (二)對被告抗辯所為之陳述：
    原告衝撞混凝土護欄時，車速估約每小時60公里，並未超速
    ，退步言之，縱認原告通過收費站時有超速之情況，其後經
    過2 次擦撞，超速與衝撞護欄間之因果關係亦已中斷。原告
    丁○○以往並無任何心臟發病致意識模糊之前例，亦未曾有
    醫生提出不能駕駛之警告，原告發生事故被送往基隆長庚醫
    院後，即自行恢復，未進行心導管等手術，可見此次意外純
    粹屬偶發事件，事先並無法預防，原告丁○○並無過失可言
    ，被告主張過失相抵並無理由。
  (三)並聲明：被告應給付原告丁○○1,500,487 元、原告戊○○
    1 ,627,841 元 、原告丙○○8,269 元，及自94年2 月4 日
    之翌日起至清償日止，按週年利率5%計算之利息。
二、被告則以：
  (一)本件車禍發生之原因，係原告丁○○患病駕車及超速行駛所
    致，並非肇事地點混凝土護欄及金屬護欄交接處之設置或保
    管欠缺所致，上開護欄交接處僅為車禍發生後之第3 個撞擊
    點，足見並非導致本件車禍發生之原因。
  (二)原告提出之教科書及交通工程手冊僅供設計之參考，並無法
    規規定一定要遵循照辦，且依原告提出之公路工程教科書表
    示一般公路工程良好之護欄，其設置至少應具備下列3 個功
    能：１、能將失控車輛安全地攔截下來，使人車受傷害之程
    度減至最小；２、能將失控之車輛安全的回復到原來行車方
    向；３、應能承受設計車輛在設計速率時，以任何側向角度
    之撞擊，本件肇事地點護欄交接處確已發揮上開功能，將失
    控車輛攔截下來，不致翻落到撞擊處下方，避免車上人員造
    成重大之傷害。
  (三)原告主張肇事地點護欄交接處明顯突出云云，實係因上開交
    接處遭原告丁○○駕車撞擊後，金屬護欄略為凹陷所產生之
    現象，此觀諸現場照片上交接處附近金屬護欄上殘留之藍色
    車漆與原告所駕車輛相符即明。
  (四)退步言之，縱令肇事地點護欄交接處之設置保管有欠缺，且
    為導致本件車禍發生之原因，惟原告丁○○患病駕車及超速
    行駛為本件車禍發生之主因，被告自得主張過失相抵。
  (五)原告主張之精神慰撫金過高，且原告劉玉珍減少勞動能力金
    額不實。
  (六)並聲明：求為判決如主文所示。
三、兩造不爭執之事實：
  (一)原告丁○○於92年7 月8 日中午12時，駕駛車牌號碼9K-804
    7 號自用小客車，搭載其妻即原告戊○○、其子劉信良、其
    女即原告丙○○，沿國道一號中山高速公路由北向南行駛，
    同日中午12時47分許，行經國道一號中山高速公路汐止收費
    站即南下9.7 公里處，因心臟不適欲停靠路肩休息時，先擦
    撞右側路邊Ｗ型鋼板護欄，再擦撞左側行駛於外側車道由訴
    外人卓有星駕駛之車牌號碼HT-7110 號自用小客車後，又擦
    撞右側路肩混凝土護欄，致乘坐於右前座之劉信良因車體擠
    壓受有右大腿開放性骨折及出血性休克死亡、戊○○受有右
    側上額骨骨折、右側下顎骨體骨折、肝臟撕裂傷、腎臟挫傷
    、7 顆牙齒脫位或斷裂之傷害（參見卷附診斷證明書，第28
    頁）、丙○○受有頭部外傷合併腦震盪、左側臉頰挫傷、右
    小腿骨折之傷害（參見卷附診斷證明書，第37頁）。
  (二)被告為事故發生現場護欄之設置管理人。
  (三)原告前於94年2月4日向被告請求國家賠償，被告於94年2月2
    2日以北工內字第0940001786號函覆拒絕（第25頁）。
  (四)原告丁○○涉犯過失致死罪嫌，前經台灣基隆地方法院檢察
    署於92年11月22日以92年度偵字第3612號處分緩起訴（第94
    頁至第95頁）。
  (五)原告丁○○為訴外人劉信良支出殯葬費135,250 元（參見卷
    附基隆市立殯葬管理所使用規費收據、萬安生命事業機構規
    劃書，第57頁至第58頁）。
  (六)原告戊○○因本件車禍於92年7 月8 日起至同年月29日於三
    軍總醫院住院，支出醫療費13,934元（參見卷附三軍總醫院
    收據，第26頁），其任職於匯加企業有限公司擔任工廠裝配
    員（參見卷附存摺，第56頁，稅務電子閘門所得調件明細表
    ，第70頁）。
  (七)原告劉家鑫因本件車禍支出醫療費1,269 元（參見卷附三軍
    總醫院收據，第27頁）
  (八)原告丁○○（44年12月10日生）、戊○○（47年11月20日生
    ）有劉信志（70年3月25日生）、劉信良（71年6月23日生）
    、丙○○（82年3 月22日生）3 名子女（參見卷附戶籍謄本
    ，第33至第35頁）。
四、得心證之理由：
    基上兩造不爭執之事實，則本件兩造爭執要旨厥為：(一)事故
    發生現場Ｗ型鋼板護欄與混凝土護欄銜接處是否有設置上之
    欠缺？與本件車禍之發生有無因果關係？(二)如原告得請求被
    告賠償，得請求之金額若干？(三)原告丁○○是否與有過失？
    茲分述如下：
  (一)按「公有公共設施因設置或管理有欠缺，致人民生命、身體
    或財產受損害者，國家應負損害賠償責任。」國家賠償法第
    3條第1項定有明文。所謂公有公共設施之設置有欠缺，係指
    公共設施建造之初，即存有瑕疵而言；管理上有欠缺者，係
    指公共設施建造後未妥善保管，怠為維修致該物發生瑕疵而
    言。又人民依上開規定請求國家賠償時，尚須人民之生命、
    身體或財產所受之損害，與公有公共施之設置或管理之欠缺
    ，具有相當因果關係，始足當之，亦即在公有公共設施因設
    置或管理有欠缺之情況下，依客觀之觀察，通常會發生損害
    者，即為有因果關係，如必不生該等損害或通常亦不生該等
    損害者，則不具有因果關係。復按，「當事人主張有利於己
    之事實者，就其事實有舉證之責任。」民事訴訟法第277 條
    前段有明文規定，且依國家賠償法第12條規定，為國家賠償
    訴訟所適用。又民事訴訟如係由原告主張權利者，應先由原
    告負舉證之責，若原告先不能舉證，以證實自己主張之事實
    為真實，則被告就其抗辯事實即令不能舉證，或其所舉證尚
    有疵累，亦應駁回原告之請求。經查：(1)本件車禍發生之原
    因，乃原告丁○○駕車時心臟不適，欲踩煞車停靠路肩時竟
    誤踩油門，失控衝撞右側鋼板護欄後，再彈回外側車道撞及
    左側訴外人卓有星駕駛之車輛，復撞及右側鋼板護欄，滑行
    至鋼板護欄及混凝土護欄銜接處，再彈向左側滑行數公尺後
    ，終停於減速車道上之事實，業據原告丁○○於92年7 月8
    日在基隆長庚醫院接受警員訊問時自承：「當時身體心臟（
    冠狀動脈）有點不舒服，造成精神不集中，把車上油門當作
    煞車，才造成事故」、「當時從基隆出發經過汐止南下收費
    站前，我行駛於中內車道，因想下內湖交流道，所以進站前
    就變換車道至外側車道過站，但過站後因心臟上出了問題，
    想把汽車停於外側路肩，可是把油門當作煞車，才擦撞HT-7
    110 自小客而肇事，再擦撞外側路肩護欄停下來（當時行速
    大約60公里）」（參見台灣基隆地方法院檢察署92年度相字
    第259 號相驗卷宗第13頁背面至第14頁）、原告戊○○陳稱
    ：「我知道以平常速度通過收費站南向，在行駛途中（在汐
    止收費站時）告知我人不適，就立即無法掌控方向盤，隨即
    撞上外側護欄彈出擦撞HT-7110 號車再衝撞外側護欄再彈出
    停於外線車道而肇事（參見前揭相驗卷宗第16頁）、訴外人
    卓有星陳稱：「我於右述時間地點行駛內二線車道經收費站
    南下（停止收費）行速約40公里，通過收費站約2 至30公尺
    （仍在跳動水泥路面），有聽到乙部車好像直逼我車而來的
    聲音，且速度很快的樣子，就立即撞上我車右側車身」（參
    見前揭相驗卷宗第15頁背面）等語綦詳，此經本院依職權調
    取台灣基隆地方法院檢察署檢察官92年度偵字第3612號偵查
    卷宗核閱屬實，且觀諸上開相驗卷宗卷附之事故現場照片14
    幀及本件原告提出之照片4 幀（第12頁至第13頁）、被告提
    出之照片2 幀（第68頁）、道路交通事故現場圖（第19頁）
    所示，原告丁○○駕駛之車牌號碼9K-8047 號自用小客車於
    第1 次撞及鋼板護欄時，在護欄上留下超過3 個護欄支柱長
    度之藍色車漆，彈回外側車道擦撞訴外人卓有星之車輛時，
    在外側車道留下車燈碎片，並於第2 次撞及鋼板護欄時，留
    下超過2 個護欄支柱長度之藍色車漆，行至鋼板護欄與混凝
    土護欄交界處，遺留右前車門板在該處，油漬、車體零件等
    散落在混凝土護欄前方之外側路肩及減速車道長達數公尺，
    肇事後車頭及右半側車身全毀，車頭保險桿及引擎蓋幾近解
    體，引擎室一半以上滅失，前擋風玻璃全部碎裂，右半側車
    身扭曲變形，顯見肇事時車速之快、衝撞力量之大，應認原
    告丁○○前於警訊時陳稱誤將油門當成煞車而失控肇事等語
    ，堪以認定；其訴訟代理人嗣於本院94年8 月10日言詞辯論
    期日改稱原告丁○○當時已意識不清，不能確定是否有誤踩
    油門云云，要無足採。台灣省台北縣區車輛行車事故鑑定委
    員會92年10月16日北鑑字第9221330 號鑑定意見書（第14頁
    至第17頁）、台灣基隆地方法院檢察署檢察官92年度偵字第
    3612號緩起訴處分書（第94頁至第95頁）亦認原告丁○○身
    體不適，誤將油門以致車輛失控，為肇事之原因。(2)復查，
    原告主張本件車禍地點之鋼板護欄與混凝土護欄交接處，未
    採包覆施工方法，混凝土護欄突出，設置上有欠缺云云，固
    提出公路工程理論與實務書籍節本（第20頁至第21頁）、交
    通工程手冊節本（第22頁至第24頁）為證，姑不論上開資料
    皆僅為參考性質，而無法令拘束性，且觀諸前者之內容，並
    未敘及護欄銜接處施工方式，至於後者，僅係針對路側護欄
    漸變段提供數項參考型式，尚難逕認其他型式皆違背工程規
    範，原告此部分未盡舉證之責。又衡諸常情，道路設施設置
    或保管之欠缺，應指道路設施未能保障正常使用道路之車輛
    或行人之安全，如路面坑洞、標誌不清、未設置護欄、照明
    等是，而路側護欄之主要作用在於防止失控車輛衝出路緣，
    並非用以保障車輛高速衝撞護欄時不會受損，本件肇事地點
    之護欄，已有效承載前述原告丁○○駕駛之車輛在失控行進
    下之強大衝擊力，未使其摔落公路下方，難認有何設置不當
    可言。退步言之，縱令本件車禍地點混凝土護欄突出設置上
    有欠缺，然查，本件車禍係因原告丁○○患病駕駛，欲踩煞
    車停靠路肩時誤踩油門，失控衝撞右側鋼板護欄後，再彈回
    外側車道撞及左側訴外人卓有星駕駛之車輛，復撞及右側鋼
    板護欄，滑行至鋼板護欄及混凝土護欄銜接處，再彈向左側
    滑行數公尺後，終停於減速車道上等情，已如前述，則原告
    丁○○駕駛之自用小客車之所以會撞擊鋼板護欄與混凝土護
    欄之銜接處，係因該車於數公尺前已失控，經2 次左右擦撞
    後，第3 次擦撞鋼板護欄，向前滑行碰撞混凝土護欄所致，
    而非混凝土護欄突出正常行駛路緣導致車禍之發生，依一般
    經驗法則，難認於通常情形下皆會發生撞及混凝土護欄之結
    果，依前揭說明，顯無相當因果關係。況上開車輛撞及混凝
    土護欄前，已歷經至少2 次之撞擊，則訴外人丁○○之死亡
    、原告戊○○、丙○○之受傷，究係出於何次撞擊所致，亦
    即該護欄銜接處之設置與損害結果間有無因果關係，即屬不
    能證明。
  (二)如前所述，原告未能舉證證明事故現場護欄銜接處設置有欠
    缺，暨與本件車禍之發生及損害間有何因果關係，則關於原
    告得請求賠償之金額及原告丁○○是否與有過失乙節，即無
    庸認定，附此敘明。
五、綜上，原告依國家賠償法第3條第1項、第5條、民法第191條
    第1 項、第192 條第1 項、第193 條第1 項、第194 條、第
    195 條第1 項前段、第196 條規定，訴請被告給付原告丁○○1,500,487 元、原告戊○○1,627,841 元、原告丙○○
    8,269 元，及自94年2 月4 日之翌日起至清償日止，按週年
    利率5%計算之利息，為無理由，應予駁回。
六、本件判決基礎俱已臻明確，兩造其餘攻防方法及訴訟資料經
    本院審酌後，核與判決不生影響，無逐一論駁之必要，併此
    敘明。
七、據上論結，原告之訴為無理由，依民事訴訟法第78條，判決
    如主文。
中　　華　　民　　國　　94　　年　　10　　月　　12　　日
                  民事第二庭  法  官  陳玉曆
以上正本證明與原本無異。
如對本判決上訴須於判決送達後20日內向本院提出上訴狀。
中　　華　　民　　國　　94　　年　　10　　月　　18　　日
                              書記官  蔡雨呈
